【裁判字號】    99,聲判,49
【裁判日期】    990812
【裁判案由】    聲請交付審判
【裁判全文】
臺灣士林地方法院刑事裁定              99年度聲判字第49號
聲  請  人  甲○○
即告訴人
代  理  人  陳兆瑛律師
被      告  乙○○
上列聲請人即告訴人因被告竊佔案件，不服臺灣高等法院檢察署
檢察長於中華民國99年6 月21日所為之99年度上聲議字第4433號
駁回再議之處分（原處分案號：臺灣士林地方法院檢察署99年度
偵字第2325號），聲請交付審判，本院裁定如下：
    主  文
聲請駁回。
    理  由
一、按告訴人不服上級法院檢察署檢察長或檢察總長認再議為無
    理由而駁回之處分者，得於接受處分書後10日內委任律師提
    出理由狀，向該管第一審法院聲請交付審判；法院認交付審
    判之聲請不合法或無理由者，應駁回之；法院為前項裁定前
    ，得為必要之調查，刑事訴訟法第258 條之1 、第258 條之
    3 第2 項前段、第3 項，分別定有明文。
二、本件聲請人即告訴人甲○○前以被告乙○○涉犯竊佔案件，
    提起告訴，案經臺灣士林地方法院檢察署檢察官偵查終結，
    因認犯罪嫌疑不足，於民國99年5 月17日以99年度偵字第23
    25號為不起訴處分，聲請人不服，聲請再議，經臺灣高等法
    院檢察署檢察長審核後，認再議為無理由，於99年6 月21日
    以99年度上聲議字第4433號處分書駁回聲請，聲請人於99年
    6 月30日收受處分書後，以檢察官未充分審酌聲請人提出之
    證據，於99年7 月9 日依法聲請交付審判等情，業經本院調
    取臺灣高等法院檢察署99年度上聲議字第4433號、臺灣士林
    地方法院檢察署99年度偵字第2325號卷宗核閱無訛，並有上
    開卷附臺灣高等法院檢察署送達證書及聲請人所提刑事交付
    審判聲請狀上本院收狀戳日期可稽，則揆諸前揭規定所示，
    聲請人向本院提起本件聲請，在程序上即屬適法，合先敘明
    。
三、次按刑事訴訟法增訂「聲請法院交付審判」制度，其目的無
    非係欲對於檢察官起訴裁量有所制衡，除貫徹檢察機關內部
    檢察一體之原則所含有之內部監督機制外，另宜有檢察機關
    以外之監督機制，由法院保有最終審查權而介入審查，提供
    告訴人多一層救濟途徑，有刑事訴訟法第258 條之1 立法理
    由可資參照，此乃以促使檢察官對於不起訴處分為最慎重之
    篩選，審慎運用其不起訴裁量權。是法院僅係就檢察機關之
    處分是否合法、適當予以審究，惟交付審判制度畢竟非屬審
    判程序之延伸，若法院於檢察機關憑以作成處分之卷證資料
    外，主動另行蒐集其他證據，則顯然有侵越檢察機關之職權
    ，形成違反彈劾原則（控訴機關與審判機關絕對分離）之情
    形。又法院審查聲請交付審判案件時，依刑事訴訟法第258
    之3 條第3 項規定「得為必要之調查」，其調查證據之範圍
    ，自應以偵查中曾顯現之證據為限；而同法第260 條對於不
    起訴處分已確定或緩起訴處分期滿未經撤銷因發現新事實新
    證據者得再行起訴之規定，其立法理由說明該條所謂不起訴
    處分已確定者，包括「聲請法院交付審判復經駁回者」之情
    形在內，是前述「得為必要之調查」，其調查證據範圍，更
    應以偵查中曾顯現之證據為限，不得就告訴人新提出之證據
    再為調查，亦不得蒐集偵查卷以外之證據，否則，將與刑事
    訴訟法第260 條之再行起訴規定，混淆不清，亦將使法院兼
    任檢察官而有回復「糾問制度」之虞；且法院裁定交付審判
    ，即如同檢察官提起公訴使案件進入審判程序，是法院裁定
    交付審判之前提，必須偵查卷內所存證據已符合刑事訴訟法
    第251 條第1 項規定「足認被告有犯罪嫌疑」檢察官應提起
    公訴之情形，亦即該案件已經跨越起訴門檻，否則，縱或法
    院對於檢察官所認定之基礎事實有不同判斷，但如該案件仍
    須另行蒐證偵查始能判斷應否交付審判者，因交付審判審查
    制度並無如同再議救濟制度得為發回原檢察官續行偵查之設
    計，法院仍應依同法第258 條之3 第2 項前段規定，以聲請
    無理由裁定駁回。
四、復按犯罪事實應依證據認定之，無證據不得認定犯罪事實；
    不能證明被告犯罪者，應諭知無罪之判決，刑事訴訟法第15
    4 條第2 項、第301 條第1 項分別定有明文。又事實之認定
    ，應憑證據，如未能發現相當證據，或證據不足以證明，自
    不能以推測或擬制之方法，為裁判基礎，最高法院40年台上
    字第86號判例意旨可資參照。而告訴人之告訴，係以使被告
    受刑事訴追為目的，是其陳述是否與事實相符，仍應調查其
    他證據以資審認，亦有最高法院52年台上字第1300號判例可
    資參照。是以，犯罪事實之成立除有被害人之指述外，仍應
    調查其他證據以資審認；若無積極證據可得認定犯罪事實，
    則應為有利於被告之認定。
五、聲請意旨略以：
  (一)按滅失之認定須建物無房頂無牆壁，必須重新建築者屬之，
    惟聲請人所有建築部分有屋頂且大部分牆壁矗立完好，僅失
    修未居住而已，自無滅失之情形。且聲請人未申請滅失即無
    拋棄意願，當然擁有原始所有權利，另依地籍測量實施規則
    第292 條及第261 條等規定，申請建物滅失應由建物所有權
    人或管理人向建物所在地登記機關為之，聲請人並無申請亦
    無授權申請滅失，自不生申請滅失之效力，書面登記滅失與
    實體滅失仍屬兩層面，本件實體並無滅失，聲請人有所有權
    非常明確。
  (二)檢察官未履勘現址即以文書認定滅失，又不察申請滅失人之
    資格究屬聲請人或無權利人，即率爾認定被告無竊佔，自有
    疏失。又被告乙○○坦承門牌號碼為竹子湖28、28之1 號，
    如有滅失即無任何痕跡，如何瞭解門牌號碼。聲請人與丈夫
    高銘兆之戶籍、稅籍均設立於竹子湖路28號、28之1 號戶內
    ，如何會申請滅失，顯然28號、28之1 號房屋仍為聲請人合
    法所有之房屋，檢察官未傳訊聲請人訊問即做與事實不符之
    認定，尚有不妥。
  (三)被告目前戶籍為竹子湖路28之1 號，在申請戶籍時，原戶已
    有人設籍，必須有原住戶之同意或承租契約書始可遷入單獨
    為一戶，聲請人未同意亦未出租，被告如何偽造文件遷入自
    有可議。如是被告自建房屋申請戶籍應為臨時門牌，絕非竹
    子湖28之1 號，況且依陽明山國家公園管理處規定不得新建
    房屋，在在證明被告明知房屋合法存在又有他人戶籍在此，
    仍然以竊佔之犯意與行為利用完整牆壁修建部分房頂，當然
    觸犯竊佔罪責無容置疑。
  (四)又被告辯稱伊拍得該二筆土地，即在原址興建房屋供居住使
    用，該房屋門牌號碼為竹子湖路28之1 號，已無28號門牌等
    語。顯然28之1 號門牌在門上釘著，28號與28之1 號為連棟
    房屋，如此明確之房屋如何為滅失，被告明知建物為他人所
    有，尚據為所有，尤其廚房部分內有水桶等足證非滅失之地
    上物，更證被告有非法行為昭然若揭。
  (五)本案系爭標的物在陽明山國家公園內，依照「陽明山國家公
    園一般管制區土地使用分區管制要點」規定，在臺北市境內
    部分為59年7 月4 日前已建造完成之建築物，申請人應檢附
    地政機關核發之建築改良物登記繕本、繳納自來水分或電費
    收據、戶籍證明、門牌證明、繳稅證明、航測地形圖等證件
    之一而能確認為上述時限前建造完成者，為合法建築。依照
    上述條件，除地政機關核發之建築改良物登記繕本遭滅失登
    記外，本案標的物之結構體始終健在，依規定不損合法建築
    物之資格，是以，合法建築物之所有權人可以依法提出修繕
    或改建之建照申請，換言之，本案標的物之合法性不因滅失
    登記而喪失。在他人未依法取得合法權利轉移時，乃屬原所
    有人所有，否則擅自使用及改造者，即屬竊佔行為，此乃法
    律明文之規定。
  (六)綜上所述，系爭竹子湖28號、28之1 號房屋為聲請人與丈夫
    高銘兆所有，因年久失修部分屋頂脫落未居其上，後因所有
    土地被查封拍賣，惟並無申請地上物滅失，且現地建物亦無
    滅失之情形。檢察官未履勘現場即以文書認定又無訊問聲請
    人即行處分不起訴，高檢署又續引原檢之意見駁回再議，影
    響聲請人合法權益至鉅，特聲請交付審判維護正當合法之社
    會秩序，不容任意竊佔行為猖獗，至感德便等語。
六、經查：
  (一)本件系爭位於臺北市○○區○○段2 小段地號104 、105 號
    土地，原土地所有權人分別為聲請人及案外人高銘兆，又地
    號104 號土地於88年10月3 日，因買賣關係移轉登記予案外
    人高銘兆；而上開二筆土地上原均有建築物存在，建號分別
    為20010 號（建於地號104 號上，所有權人為聲請人）及
    2002 6號（建於地號105 號上，所有權人為高銘兆），其中
    地號105 號土地及建號20026 號建物於85年12月6 日設定抵
    押權予玉山商業銀行股份有限公司（下稱玉山銀行），上開
    二筆土地於其後經債權人玉山銀行聲請假扣押，經本院於90
    年2 月21日以士院仁執全新字第399 號函辦理假扣押登記後
    ，於92年8 月28日為拍賣之公告，嗣由被告拍定而取得所有
    權等情，有臺北市土地登記第二類謄本、臺北市土地建物異
    動清冊影本、本院92年8 月28日士院儀91執意字第4236號公
    告及不動產權利移轉證書影本附卷可稽（見偵查卷第12至13
    頁及第47、52、60、62頁）。是被告係透過法院之拍賣程序
    始取得上開二筆土地之所有權乙節，應可認定。
  (二)又上開二筆土地原有建物二筆建築於上，其中20026 號建物
    、所有權人為聲請人之建物已於85年12月6 日設定抵押予玉
    山銀行，而該二筆土地經本院於92年8 月28日公告拍賣，本
    院民事執行處於會同臺北市士林地政事務所人員前往現場現
    場勘測後，發現上開土地上之二筆建物均已滅失，乃通知債
    權人玉山銀行向臺北市士林地政事務所代位申請滅失測量及
    登記，嗣玉山銀行於92年3 月26日向士林地政事務所申請核
    准登記，並於同年4 月3 日登記滅失，且於本院92年8 月28
    日為拍賣之公告時於附記攔處記載「五執行標的104 、105
    地號上原分別有20010 、20026 建號建物，業已滅失」，嗣
    該二筆土地經被告拍定而取得所有權等情，亦有臺北市士林
    地政事務所99年4 月2 日北市士地二字第09930657500 號函
    所附竹子湖路28、28之1 號建物測量申請書、建物平面圖、
    現場照片、建物謄本、該所92年9 月9 日北市士第二字第09
    231466000 號滅失登記完竣函暨本院民事執行處92年2 月13
    日士院儀91執意字第4236號之建物滅失通知函、本院92年8
    月28日拍賣公告、不動產權利移轉證書、所有權人為被告（
    登記原因為拍賣）之臺北市土地登記第二類謄本（北投區○
    ○段○○段105 、104 地號）等附卷可參（見偵查卷第60至
    64、109 至124 頁），亦即上開二筆建物於前開強制執行程
    序中經本院會同臺北市士林地政事務所人員現場履勘結果為
    已滅失，並經債權人玉山銀行以該建物權利人甲○○、高銘
    兆之代位申請人向臺北市士林地政事務所代位申請滅失測量
    及登記，復於92年4 月3 日登記滅失。是原處分意旨認建號
    20010 、20026 號之臺北市北投區○○○路28、28之1 號房
    屋雖原為聲請人及案外人高銘兆所有，惟於被告向本院民事
    執行處拍得上開二筆土地之前業已滅失一情，並無違誤。聲
    請人徒以其與案外人高銘兆為該二筆建物之所有權人且未為
    滅失登記之申請，顯見原二筆建物仍然存在而指訴被告有竊
    佔該二筆建物之行為云云，實有違誤。
  (三)聲請人另於99年8 月2 日又補充提出聲請交付審判狀，並以
    其所提出之偵查卷第39頁建物平面圖上並無如被告所提出之
    偵查卷第46頁建物平面圖上記載之「本建物已滅失」等，認
    被告可能涉有偽造文書之嫌，故被告所提出之建物平面圖亦
    不足為本件之證據云云。惟聲請人於偵查中所提出之建物平
    面圖於平面圖左側「92年3 月26日北建測字第258 號」等文
    字之上方確有「本建物已滅失」等文字之記載，僅係該平面
    圖之影印效果不若被告所提出之平面圖清晰，應尚無聲請人
    所指前開遭偽造之情節，聲請人前開指摘實有未洽。
  (四)聲請人雖引用其仍設籍「臺北市北投區○○○路28之1 號」
    （聲請人之戶籍於99年7 月26日業經遷徙於臺北市北投區戶
    政事務所，有其個人基本資料附本院卷）、於81年7 月6 日
    擁有臺北市北投區○○○路28號房屋之所有權狀、國稅局財
    產歸屬資料清單仍登記於該戶籍等理由主張其為該二筆建物
    之所有權人（聲請交付審判狀並未附有其內容所引前開資料
    附件）；又以卷附前開二筆土地之照片上仍有屋樑、廚房工
    具等主張建物仍未滅失云云。然該二筆建物於被告拍定該二
    筆土地前均已滅失，業如前述，被告自無從竊佔該二筆建物
    ，是聲請人前開所指均不足為被告有竊佔犯行之認定。
  (五)至聲請人所引之陽明山國家公園一般管制區土地使用分區管
    制要點等規定，乃關於陽明山國家公園一般管制區內之土地
    使用之規範，被告既已經由法院拍賣程序合法取得上開二筆
    土地，且於其取得土地所有權前，該二筆土地上之建物均已
    滅失，則其於所有之土地上為占有使用，自無竊佔之虞。聲
    請人以其為原建物之所有權人，並未同意被告修繕、改建而
    指被告有竊佔之行為，容有誤會。
  (六)聲請人又以檢察官未傳喚其到庭作證，復未履勘現場即遽為
    處分為由指摘原處分不當。然聲請人前於99年2 月25日即依
    檢察官之傳喚到庭說明告訴之內容，且於被告在庭供述時在
    場，復於99年3 月22日檢察官會同地政事務所人員、轄區員
    警前往現場履勘、拍照、測量時在場，有經聲請人簽名之訊
    問筆錄、履勘筆錄可參（見偵查卷第34至37、88、89頁），
    是聲請人前開所指，亦難憑採。
  (七)綜上所述，並無任何證據足證被告有何聲請人所指之竊佔犯
    行，聲請人僅以其主觀上立場，認被告有前開犯行，對於所
    申告之事實，亦無法提出足至起訴門檻之證據佐證，而原不
    起訴處分書及再議處分書既已詳予調查偵查卷內所存證據，
    並敘明所憑證據及判斷理由，認既無證據證明被告涉有聲請
    人所指訴犯行，尚難以聲請人之片面指訴，遽認被告有何竊
    佔之犯行；且原處分所載證據取捨及事實認定之理由，尚無
    違背經驗法則、論理法則及證據法則之情事。是原檢察官及
    臺灣高等法院檢察署檢察長以被告犯罪嫌疑不足，分別予以
    不起訴處分及駁回再議之聲請，對照卷內資料，於法並無違
    誤。本件聲請交付審判意旨仍執前詞，對於原處分加以指摘
    求予審判，非有理由，應予駁回。
七、依刑事訴訟法第258 條之3 第2 項前段，裁定如主文。
中    華    民    國    99    年     8    月    12    日
                  刑事第七庭  審判長法  官  王美玲
                                    法  官  高雅敏
                                    法  官  黎惠萍
以上正本證明與原本無異
不得抗告
                                    書記官  林志忠
中    華    民    國    99    年     8    月    12    日

司法院資訊處製作；財團法人民間司法改革基金會備份。
